【裁判字號】    97,消債抗,42
【裁判日期】    980223
【裁判案由】    抗告事件
【裁判全文】
臺灣基隆地方法院民事裁定            97年度消債抗字第42號
抗  告  人  甲○○
代  理  人  陳志勇律師
上列抗告人因更生事件對於中華民國97年9月23日本院97年度消
債更字第72號裁定提起抗告，本院裁定如下：
    主  文
抗告駁回。
抗告程序費用由抗告人負擔。
    理  由
一、本件抗告意旨略以：
  (一)抗告人提出財產及收入狀況說明書上記載97年1月至4月薪資
    收入總額為新臺幣（下同）174,382 元，係童心服飾有限公
    司之薪資試算表詳列無誤，而抗告人之薪資發放方式，係於
    次月5 日給付，故抗告人合計97年1月至4月發放之薪資金額
    為150,049 元，此均與抗告人提出之存摺媒體薪津內容相符
    ；而抗告人誠實申報，再加上童心服飾有限公司代扣之勞健
    保費、扣薪金額後，抗告人陳報之97年1月至4月薪資收入總
    額為174,382元，並無違誤。
  (二)原審認定抗告人97年1月7日媒體薪資67,623元係96年12月份
    薪資，97年2月1日1,117元、27,260元之收入係96年度之年
    終獎金，均由童心服飾公司列入96年度之收入申報抗告人之
    所得，而抗告人亦於原審提出證七之國稅局96年度所得清單
    為證，陳報96年度之收入為552,018元。至存摺內所載97年3
    月10日媒體薪津，係童心服飾有限公司發放之季獎金，因未
    詳列於薪資試算表中，致抗告人漏列，是抗告人除童心服飾
    有限公司之收入外，實無其他收入，亦無誠信之疑慮。
  (三)抗告人固於97年5月5日始遭童心服飾有限公司依法院之執行
    命令首次扣薪，惟因抗告人於同年4月間原與哥哥張建中所
    共同承租房屋之房東收回房屋，致抗告人需另行承租他處，
    每月租金7,000元、押金1個月7,000元、搬遷費用10,000元
    ，合計需支出24,000元，是抗告人知悉薪資將被扣除三分之
    一，已影響上開租金等支出，為避免小孩無家可歸而四處流
    浪，故迫不得已於97年4月毀棄原協議之承諾，核其所為，
    情非得已，顯有因不可歸責於己之事由，致履行顯有重大困
    難，惟原裁定卻未斟酌，即駁回抗告人更生之聲請，自不適
    法，爰聲明廢棄原裁定並准予抗告人更生之聲請。
二、按聲請更生或清算不合程式或不備其他要件者，法院應以裁
    定駁回之，消費者債務清理條例第8 條定有明文。又債務人
    與金融機構協商成立者，不得聲請更生或清算，但因不可歸
    責於己之事由，致履行顯有重大困難者，不在此限；本條例
    施行前，債務人依金融主管機關協調成立之中華民國銀行公
    會會員辦理消費金融案件無擔保債務協商機制與金融機構成
    立之協商，準用前項之規定，消費者債務清理條例第151 條
    第5項、第6項分別定有明文。衡諸債之關係係以當事人間之
    信賴關係為基礎，為社會經濟組織之重要支柱，故當事人於
    以法律行為追求自己利益之際，亦應顧及對方之利益，並考
    量債權債務在社會上之作用，本於誠實及信用之原則，行使
    債權及履行債務。是對於已陷入經濟上困境之消費者，若任
    其於惡性循環之債務窘境中自生自滅，將衍生嚴重之社會問
    題，難以維持安定之社會經濟秩序，故為兼顧債權人、債務
    人雙方之利益，對陷於經濟上困境之消費者，乃允其於消費
    者債務清理條例施行後，得選擇以重建型之更生程序或清算
    型之清算程序清理其債務，藉以妥適調整債務人與債權人及
    其他利害關係人間之權利義務關係，保障債權人獲得公平受
    償，並謀求消費者經濟生活之重建復甦機會。惟對於已與金
    融機構協商成立或於本條例施行前，已依金融主管機關協調
    成立之中華民國銀行公會會員辦理消費金融案件無擔保債務
    協商機制（下稱銀行公會債務協商機制）與金融機構成立協
    商之債務人，若非因不可歸責於己之事由，致履行顯有重大
    困難，僅係為圖謀減免債務，而不為債務之履行，自有違債
    權契約為誠信契約之本旨，故依消費者債務清理條例第151
    條第6項準用同條第5項前段之規定，不得聲請更生或清算，
    始能避免肇致道德危險。
三、經查：
  (一)抗告人故陳其於陳報狀上所載97年1月至4月薪資收入總額為
    174,382元並無違誤，並提出薪資試算表為證。然不論抗告
    人之薪資發放方式為何，抗告人於97年1月至4月之收入總額
    仍為258,317元，此有抗告人於原審所提出之合作金庫銀行
    存摺內頁影本（詳原審卷第67至70頁）為證，是原審認定抗
    告人於97年1月至4月之平均收入為64,579元（元以下四捨五
    入），核無違誤。
  (二)又抗告人對於自身財務之收入狀況本應知之甚悉，為何僅因
    任職單位即童心服飾有限公司未將季獎金列於薪資試算表中
    ，即不知有該筆獎金收入而漏未將其列出，著實令人費解；
    況原審曾於97年8月15日以裁定命抗告人提出聲請前2年內收
    入之數額、原因、種類，需詳細說明其收入之起訖期間為何
    （所謂收入係指基本薪資、工資、佣金、獎金、津貼、年金
    、保險給付、租金收入、退休金或退休計劃收支款、政府補
    助金額、分居或離婚之贍養費或其他收入款項在內之所有收
    入數額），而抗告人於97年8月28日所提之陳報狀，卻仍稱
    97年1月至4月之薪資收入為174,382元，是抗告人究係無心
    漏列，或有意隱匿，確屬有疑。則原審質疑抗告人未據實陳
    報收入、是否具聲請更生之誠意，乃屬正常。
  (三)而抗告人固稱於知悉薪資將被扣除三分之一，已影響另行租
    屋所需花費之租金、押金及搬遷費等支出，為避免小孩無家
    可歸而四處流浪，迫不得已於97年4月毀棄原協議之承諾等
    語。然查抗告人於97年5月始遭扣薪乃為事實，且亦為抗告
    人所不爭執，則抗告人於97年4月7日童心服飾有限公司發放
    3月份薪資時，即可知曉其薪資尚未遭扣押，故對於抗告人
    原訂將於97年4月25日支出之租金、押金及搬遷費等並無影
    響。是抗告人於知悉薪資尚未遭扣押，且在不妨礙其搬遷之
    原訂計劃，仍得於97年4月10日依原協商條件而為履行之情
    形下，竟拒不履行，實無理由，故抗告人所陳，要難採信。
四、綜上所述，本件抗告人固於97年5月5日遭法院強制扣薪三分
    之一，然抗告人早於97年4 月10日即已毀棄協商之承諾，是
    抗告人遭扣押薪資與抗告人毀棄協商之承諾，顯然並無因果
    關係，且該執行事件亦未直接造成抗告人無法依約履行，則
    原審據此駁回抗告人更生之聲請，於法並無違誤，抗告意旨
    指摘原裁定不當，求予廢棄原裁定，並請求裁定准予開始更
    生，並無理由，應予駁回。
五、據上論結，本件抗告為無理由，依消費者債務清理條例第11
    條第2項、第15條，民事訴訟法第495條之1第1項、第449 條
    第1項、第95條、第78條，裁定如主文。
中    華    民    國    98    年    2    月     23    日
                  審判長法  官  李媛媛
                        法  官  陳湘琳
                        法  官  林玉珮
以上正本係照原本作成。
本件裁定不得再抗告。
中    華    民    國    98    年    2    月    23    日
                        書記官  洪福基


司法院資訊處製作；財團法人民間司法改革基金會備份。
